【裁判字號】    98,訴,528
【裁判日期】    981028
【裁判案由】    確認所有權等
【裁判全文】
臺灣彰化地方法院民事判決  98年度訴字第528號
原      告  丙○○
訴訟代理人  林泓帆律師
訴訟代理人  甲○○
被      告  乙○○
訴訟代理人  己○○
被      告  戊○○○
前列二人共同
訴訟代理人  辛○○
訴訟代理人  黃淑真律師
上列當事人間請求確認所有權等事件，本院於民國98年10月14日
言詞辯論終結，茲判決如下：
    主  文
原告之訴及其假執行之聲請均駁回。
訴訟費用由原告負擔。
    事  實
一、原告主張：
（一）伊與被告乙○○及訴外人丁○○為親兄弟，被告戊○○○
      為渠等之母親。坐落彰化縣彰化市○○段第221地號土地
      （下稱系爭土地），三兄弟所共有，而系爭土地上門牌號
      碼分別為彰化縣彰化市○○里○○路2-10號、2-11號及
      2-12號等三棟三層樓建物（下稱系爭三棟建物），係渠等
      三兄弟於民國（下同）63年間以父親張瀛洲之遺產現金與
      股票共新台幣（下同）六十餘萬元共同出資興建。而依彰
      化縣彰化市公所「63年4月9日彰市義建字第008214 號」
      、「63年12月24日彰市義建字第27764號」及「64年1月16
      日彰市義建字第629號」等文件，即可得知系爭三棟建物
      「原申請建造人」係訴外人丁○○，所有權係歸訴外人丁○○所有。目前系爭三棟三層樓之建物確為63年間所興建
      完成，而被告戊○○○自始至終不曾擁有系爭三棟建物之
      所有權，故被告戊○○○所為贈與系爭三棟建物之行為（
      公證書案號：九十七年度彰院民公俊字第0975號）性質上
      屬無權處分，依民法第118條第1項之規定，在未經權利人
      即訴外人丁○○承認前，並不生效力。
（二）依據訴外人丁○○98年9月21日開庭時係證稱：系爭建物
      係其父親58年過世沒多久，其母親被告戊○○○用丁○○
      的名義，在上面蓋農舍，後來於87年間因中山高速公路新
      竹-員林改善彰化交流道拓寬工程被政府強制徵收，被告
      戊○○○已領補償金五百多萬元，但請人將系爭建物移到
      後方即現在的彰鹿路2-10號、2-11號、2-12號，並未拆除
      。證人庚○○98年10月14日到庭時亦證稱：系爭三棟房屋
      之起造人是丁○○，完工證明也是丁○○，認是丁○○個
      人所有。後來高速公路要拓寬道路，房子有往後拉，有占
      用到222地號土地，房子事後沒有拆除重建，只是往後移
      ，往後移的工程，也是伊（庚○○）付錢支付等語，可證
      系爭三棟建物縱經移動位置，其主結構暨本體並無變更，
      亦無法改變被告戊○○○自始未曾擁有系爭三棟建物所有
      權之事實。
（三）原告訴之聲明：
（1）先位聲明：請求確認原告就坐落彰化縣彰化市○○段第221
    地號土地上系爭三棟建物之所有權應有部份三分之一存在。
（2）備位聲明：被告應將上開土地上系爭三棟建物拆除，並將
     該占用部分土地交還原告及其他共有人全體；並陳明願供
     擔保請求宣告假執行。
二、被告方面：
（一）否認原告之上開主張，原告依法應負舉証責任，主張原告
      並無即受確認判決之法律上利益，且辯稱系爭三棟建物係
      伊於62年9月間委託建築師繪製建築圖樣，並於63年至64
      年間建築完成，由伊取得系爭三棟建物之所有權，嗣於87
      年因中山高速公路新竹-員林改善彰化交流道拓寬工程被
      政府強制徵收，已自行拆除而不存在，現存之系爭三棟建
      物，係被告戊○○○以舊建物之所有權人名義，經政府發
      放之建物補償費所出資興建，伊有感於原告及丁○○各已
      販售他處之不動產，始將系爭三棟建物贈與對伊盡孝心扶
      養之被告乙○○，並非無權處分。
（二）原告既主張系爭三棟建物之所有權人係訴外人丁○○，則
      原告先位聲明訴請確認系爭三棟建物之所有權應有部份三
      分之一存在，顯見原告無即受確認判決之法律上利益，不
      得提起確認之訴；又原告主張訴外人丁○○係系爭三棟建
      物之單獨所有權人，則被告二人就系爭三棟建物並無事實
      上處分權，則原告備位聲明：請求被告應將上開土地上系
      爭三棟建物拆除，並將該占用部分土地交還原告及其他共
      有人全體云云，即當事人不適格。聲明：求為判決駁回原
      告之訴及其假執行之宣告。
三、得心證之理由：
（一）原告主張系爭三棟建物，係渠等三兄弟於民國（下同）63
      年間以父親張瀛洲之遺產共同出資興建等語，雖據其提出
      土地複丈成果圖、土地登記謄本、房屋稅籍資料、公證書
      等影本，及照片對照圖乙份為證。惟被告否認系爭三棟建
      物係渠等三兄弟共同出資興建，被告辯稱系爭三棟建物係
      被告戊○○○於民國63年至64年間興建，建屋期間被告子
      女大都還在就學，尚未踏入社會（原告丙○○建屋當年僅
      十七、八歲，還在就讀高中），該三棟樓房從設計建築圖
      樣，購置建材、鳩工及監工興建，全係被告戊○○○本人
      親自進行…」、「系爭房屋確係被告戊○○○所興建等語
      ，可見兩造對系爭三棟建物所有權歸何人即有爭執，原告
      就其主張有利於己之事實，自應負舉證責任，惟其並未就
      其先位聲明其就系爭三棟建物之所有權應有部份三分之一
      之積極事實舉證已實其說，其主張自難採信。
（二）嗣原告於最後言詞辯論期日主張系爭三棟建物之起造人係
      訴外人丁○○，完工證明亦係丁○○，並援引證人丁○○
      98年9月21日證稱：系爭建物係其父親58年過世沒多久，
      被告戊○○○用丁○○的名義，在系爭土地上蓋農舍，後
      來於87年因中山高速公路新竹-員林改善彰化交流道拓寬
      工程被政府強制徵收，被告戊○○○已領補償金五百多萬
      元，但請人將系爭建物移到後方即現在的彰鹿路2-10號、
      2-11號、2-12號，並未拆除系爭建物等語；及證人庚○○
      98年10月14日到庭證稱：系爭三棟房屋之起造人是丁○○
      ，完工證明也是丁○○，是丁○○個人所有之建物。後來
      高速公路要拓寬道路，系爭建物有往後拉，有占用到222
      地號土地，並未拆除重建等語，而認系爭三棟建物縱經移
      動位置，其主結構暨本體並無變更，亦無法改變被告戊○○○自始未曾擁有系爭三棟建物所有權之事實，主張系爭
      三棟建物屬丁○○單獨所有等語。
（三）惟按「確認法律關係之訴，非原告有即受確認判決之法律
      上利益者，不得提起之；確認證書真偽或為法律關係基礎
      事實存否之訴，亦同」；「前項確認法律關係基礎事實存
      否之訴，以原告不能提起他訴訟者為限」。民事訴訟法第
      247條、第1項、第2項亦分別定有明文。而所謂即受確認
      判決之法律上利益，須因法律關係之存否不明確，致原告
      在私法上之地位有受侵害之危險，而此項危險得以對於被
      告之確認判決除去之者，始有確認之法律上利益，最高法
      院98年度台抗字第579號民事裁定足資參照。本件原告既
      主張系爭三棟建物之所有權人係訴外人丁○○，足見原告
      已自認並非系爭三棟建物之所有權人或共有人，則其在私
      法上之地位尚難謂有何有受侵害之危險，亦即原告並無即
      受確認判決之法律上利益，依據前揭條文規定，原告自不
      得提起確認法律關係之訴，故原告先位之聲明訴請確認系
      爭三棟建物之所有權應有部份三分之一存在即無理由，應
      予駁回。
（四）姑且不論系爭三棟建物之所有權歸屬何人，本件原告既主
      張系爭三棟建物之所有權人係訴外人丁○○，據此則被告
      二人就系爭三棟建物並無事實上處分權，則原告備位聲明
      請求被告應將上開土地上系爭三棟建物拆除，並將該占用
      部分土地交還原告及其他共有人全體云云，顯然當事人不
      適格，蓋原告既認為被告無事實上處分權，縱系爭棟建物
      有占用系爭土地之事實，惟被告既無拆除系爭三棟建物之
      事實上處分權，則原告訴請被告拆除，自無理由，本院亦
      毋須會同地政人員前往勘測之必要。
（五）綜上所述，原告據以提起本訴，無論系爭三棟建物實際上
      應歸屬何人，原告先位之聲明與備位之聲明請求均無理由
      ，俱應予駁回。原告之訴其備位聲明請求既遭駁回，其假
      執行之聲請，即失所附麗，應併予駁回。
四、本件事証已明，兩造其餘攻擊或防禦方法與舉証，經核均對
    判決結果不生影響，爰不逐一論述。又原告聲請將被告所提
    出之不動產買賣契約書送鑑定，及被告聲請於本院98年度訴
    字第315號分割共有物件判決確定前裁定停止原告備位之訴
    云云，亦無必要，附此說明。
五、結論：原告之訴為無理由，並依民事訴訟法第78條，判決如
    主文。
中    華    民    國    98    年    10    月    28    日
                  民事第一庭    法  官  施坤樹
以上正本係照原本作成。
如對判決上訴，應於判決送達後20日內向本院提出上訴狀（須附
繕本）。
中    華    民    國    98    年    11    月    4    日
                                書記官  施嘉玫


司法院資訊處製作；財團法人民間司法改革基金會備份。
